【裁判字號】    97,訴緝,108
【裁判日期】    970630
【裁判案由】    常業詐欺等
【裁判全文】
臺灣高雄地方法院刑事判決             97年度訴緝字第108號
公  訴  人  臺灣高雄地方法院檢察署檢察官
被      告  乙○○
                      樓
上列被告因常業詐欺等案件，經檢察官提起公訴（94年度偵緝字
第1599號），本院合議庭裁定由受命法官獨任行簡式審判程序，
判決如下：
    主    文
乙○○幫助犯詐欺取財罪，處有期徒刑月，如易科罰金，以銀
元佰元即新臺幣玖佰元折算壹日。
    事    實
一、乙○○明知詐騙集團等不法份子經常利用他人存款帳戶、提
    款卡、密碼轉帳等方式，獲取不法利益，並逃避執法人員之
    循線追查，且依其社會經驗，應有相當之智識程度可預見其
    提供帳戶之存摺、印章、金融卡及密碼供他人使用，將幫助
    他人從事詐欺取財之犯行，仍認不違反其本意，竟基於幫助
    詐欺取財之犯意，於民國93年7 月19日（起訴書誤植為92年
    7 月20日，應予更正），在高雄市新興區○○○路25號租屋
    處，將其所有台東企銀鳳山分行所開立帳戶（帳號000-0000
    000000000） 及玉山銀行鳳山分行（起訴書誤植為鳳北分行
    ，應予更正）所開立帳戶（帳號000-00000000000000號）之
    存摺、印章、提款卡及密碼，悉數交付其前夫戊○○（由檢
    察官另案偵辦中），戊○○再將上開存摺、印章、提款卡及
    密碼提供予姓名年籍不詳之人及其所屬之詐欺集團成員使用
    ，幫助該不詳姓名年籍之人及其所屬詐欺集團成員從事詐財
    之犯行。而該不詳姓名年籍之人及其所屬詐欺集團成員取得
    上開帳戶後，旋基於詐欺取財之犯意，分別於93年7 月21日
    14時21分許、同日11時許及同年8 月5 日18時36分許，以傳
    簡訊或打電話向己○○、丙○○及甲○○等人佯稱其等因金
    融卡或提款卡遭盜用盜刷，要求其等持金融卡或提款卡至提
    款機操作以更改內碼或條碼，己○○、丙○○及甲○○均不
    疑有詐，而陷於錯誤，乃前往中國信託、土地銀行、郵局等
    金融機構之自動櫃員機，依該成員指示操作提款機，分別轉
    帳匯款新台幣（下同）1 萬5334元、9 萬9983元及9 萬8500
    元至乙○○上開玉山銀行及台東企銀之帳戶內。嗣己○○、
    丙○○及甲○○發現自動櫃員機出具之儲戶交易明細表內可
    用餘額短少，始知受騙，並報警處理，始查獲上情。
二、案經高雄縣政府警察局移送臺灣高雄地方法院檢察署檢察官
    偵查起訴。
    理    由
一、本件被告乙○○所犯係死刑、無期徒刑、最輕本刑為3 年以
    上有期徒刑以外之罪，其於審判程序中就被訴事實為有罪之
    陳述，經告知簡式審判程序之旨，並聽取公訴人及被告之意
    見後，本院依刑事訴訟法第273 條之1 第1 項之規定，裁定
    由受命法官獨任行簡式審判程序而為判決，合先敘明。
二、上揭事實，業據被告於本院審理中坦承不諱，核與證人即被
    害人己○○、丙○○及甲○○於警詢之指述相符屬實，並有
    被告台東企銀鳳山分行、玉山銀行鳳山分行上開帳戶之開戶
    基本資料、存摺存款客戶歷史交易明細查詢單、國民身分證
    正反面影本、健保卡影本、存款往來申請書暨約定書、事故
    登記解除登錄單、財團法人金融聯合徵信中心資料各1 份；
    以及南投縣政府警察局草屯分局受理刑事案件報案三聯單
    、詐騙帳戶通報警示詐騙電話斷話案件報告表、中國信託自
    動櫃員機儲戶交易明細表各1 份（被害人己○○）；桃園
    縣政府警察局刑警隊受理刑事案件報案三聯單、平鎮分局詐
    騙帳戶通報警示詐騙電話斷話案件報告表、平鎮分局龍潭分
    駐所受理各類案件紀錄表各1 份、土地銀行自動櫃員機儲戶
    交易明細表2 紙（被害人丙○○）；台北縣政府警察局中
    和分局受理刑事案件報案三聯單、中和分局員山派出所受理
    各類案件紀錄表各1 份、郵局自動櫃員機儲戶交易明細表2
    紙（被害人甲○○）附卷可稽，參核相符。且查：
  (一)被告於本院審理中坦承：於93年7 月19日親自向台東企銀鳳
    山分行、玉山銀行鳳山分行分別開立帳戶，各存入1 千元，
    同日取得提款卡，立即自上開帳戶各領出9 百元（存款剩10
    0 元）、1 千元（存款為0 元），隨即將上開帳戶之存摺、
    印章、提款卡及密碼交付其前夫戊○○等語明確（參本院卷
    第55頁），核與卷內上開2 帳戶客戶交易往來情形相符，有
    該往來明細表各1 份在卷足參（參警卷第29、30頁），顯見
    被告開立帳戶之用意，不在自己使用，而是要交付戊○○。
    被告於偵查中雖供述：伊將上開2 帳戶存摺、提款卡及密碼
    交給戊○○，是他要將小孩扶養費用匯款給伊云云，惟被告
    於本院供承：伊所生小孩1 個由戊○○扶養，1 個由伊監護
    並委由其母扶養；戊○○沒有固定工作，可能做臨時工，之
    前已經將伊華南銀行帳戶交給他使用等語明確（參本院卷第
    56頁），二者正相矛盾。蓋張文斌若真要匯款予被告，只要
    知悉被告上開帳戶資料即可，何需持有帳戶存摺、印章、提
    款卡及密碼？被告既自承該帳戶資料及印章均已交付戊○○
    ，則被告及其監護小孩如何領取戊○○之匯款？戊○○既自
    行扶養其監護之小孩，自行給付現款即可，何須匯款？被告
    前已交付華南銀行存摺、提款卡及密碼，已足敷戊○○平日
    使用，何須再交付上開2 帳戶資料及密碼，是被告偵查所述
    ，顯屬不實而無可採，應以其審判中自白為實在。
  (二)又被告於本院審理中坦承：伊交付上開帳戶資料後，戊○○
    有給付伊5 千元，供伊繳房租之用，後來戊○○說他所轉交
    使用帳戶之人已聯絡不到，他也沒有去報警或辦理掛失等語
    明確（參本院卷第57頁），對照本件係被害人被騙後報警偵
    辦，始為查獲，而被告及戊○○並未主動報警或辦理帳戶掛
    失等情屬實，則被告將上開帳戶資料及印章交付戊○○，戊○○將之轉交他人使用，幫助他人從事詐欺取財之犯行，顯
    係基於不違反其本意之幫助犯意為之，堪以認定。是被告上
    開自白與卷內積極證據相符，得為認定事實之依據。
三、次查金融帳戶之存摺、印章、金融卡及密碼等資料均係個人
    重要物件，並具有一定金融交易目的及識別意義，專有性甚
    高，一般通常智識之人均不至隨意將帳戶之存摺、印章、金
    融卡及密碼交付他人，縱有特殊情況需交付他人使用，亦必
    瞭解用途及合理性，且與該他人間亦會具備一定之信任關係
    ，始予提供，然被告擅將上開帳戶存摺、印章、金融卡及密
    碼交給無固定工作收入之戊○○，由其轉交姓名年籍不詳之
    詐騙集團成員，堪認被告對於因此導致他人受騙而匯款至其
    帳戶顯應有所認識，且對此犯罪事實之發生並不違反其本意
    ，被告自有幫助該詐騙集團成員詐欺取財之未必故意至明。
    是被告上開犯行，事證明確，堪以認定，應予依法論科。
四、按被告上開行為後，刑法業於94年2 月2 日修正公布，95年
    7 月1 日起施行。而行為後法律有變更者，適用行為時之法
    律，但行為後之法律有利於行為人者，適用最有利於行為人
    之法律，修正後刑法第2 條第1 項定有明文，本件自應為新
    舊法之比較：(一)刑法第339 條第1 項就法定刑罰金部分，依
    修正後刑法第33條第5 款之規定，最低額為新臺幣1,000 元
    ；如依被告行為時同條款之規定，罰金之最低額僅新臺幣3
    元。比較修正前、後之刑罰法律，適用修正前之規定，對被
    告較為有利。(二)關於易科罰金之折算標準，依被告行為時之
    刑法第41條第1 項、修正前罰金罰鍰提高標準條例第2 條規
    定，係以銀元100 元、200 元或300 元即新臺幣300 元、60
    0 元或900 元折算1 日；依修正後同條項規定，係以新臺幣
    1,000 元、2,000 元或3,000 元折算1 日，比較新舊法之結
    果，以行為時之法律對被告較為有利。
五、次按刑法上之幫助犯，係對於犯罪與正犯有共同之認識，而
    以幫助之意思，對於正犯資以助力，並未參與實施犯罪之行
    為者而言（參最高法院88年度台上字第1270號判決意旨）；
    是以如未參與實施犯罪構成要件之行為，且係出於幫助之意
    思提供助力，即屬幫助犯，而非共同正犯。本件被告將上揭
    帳戶資料，提供予前揭真實姓名、年籍不詳之詐騙集團成員
    ，雖因而使該詐欺集團成員得基於詐欺取財之犯意，向被害
    人己○○、丙○○及甲○○施以詐術，致其等陷於錯誤而匯
    款至被告上開帳戶內，遂行其詐欺取財之犯行，然被告單純
    提供帳戶供人使用之行為，並不等同於向被害人施以欺罔之
    詐術行為，且亦無證據證明被告有參與詐欺取財犯行之構成
    要件行為，是被告提供帳戶之存摺、印章、金融卡及密碼供
    人使用之行為，對於該詐騙集團遂行詐財犯行，資以助力，
    揆諸上開判決意旨，應論以幫助犯，而非共同正犯。
六、本件核被告所為，係犯刑法第30條第1 項、第339 條第1 項
    之幫助詐欺取財罪。檢察官起訴意旨認被告所犯為洗錢防制
    法第9 條第1 項、修正前刑法第340 條之常業詐欺等罪嫌，
    尚有未恰，惟起訴之基本事實同一，且公訴人已於準備程序
    更正起訴法條為刑法第339 條第1 項之詐欺取財罪幫助犯罪
    （參本院卷第41頁），自無庸變更起訴法條，而逕為審究。
    再被告係基於幫助之犯意而為本件犯行，得按正犯之刑減輕
    之。爰審酌被告係隨意提供帳戶之存摺、印章、金融卡及密
    碼予他人犯罪使用，造成被害人追查贓款之困難及司法機關
    追緝實際犯罪行為人之阻礙，對於社會治安具有相當危害性
    ，且被害人損害之金額非輕，惟念及被告犯後於審理時坦承
    犯行，態度尚稱良好，且前無論罪科刑及執行之前科紀錄，
    有台灣高等法院被告前案紀錄表在卷足參，堪認素行尚可，
    暨其犯罪之動機、手段等一切情狀，量處如主文所示之刑，
    並依修正前刑法第41條第1 項前段，諭知易科罰金之折算標
    準，以資懲儆。末查本件雖被告犯罪時間係在96年4 月24日
    以前，惟其本案經檢察官起訴後，經本院傳拘無著，乃於95
    年5 月15日以雄院隆宇緝字第498 號發佈通緝，被告始終未
    自動到案，遲至97年6 月7 日始為警緝獲等情，有本院上開
    通緝書、鳳山分局通緝案件報告書、偵查卷宗、調查筆錄各
    1 份附卷可按（參本院卷第3 、4 、7 至16頁，本院94年訴
    字第4100號卷第47頁），是被告本件犯幫助詐欺罪，並未於
    96年12月31日以前自動歸案接受審判，揆諸中華民國九十六
    年罪犯減刑條例第5 條規定，自不得依同條例減刑（參最高
    法院97年度台非字第143 號判決意旨），併予敘明。
據上論結，應依刑事訴訟法第273 條之1 第1 項、第299 條第1
項，刑法第2 條第1 項前段、第339 條第1 項、第30條第1 項前
段、第2 項、修正前刑法第41條第1 項前段，刑法施行法第1 條
之1 ，廢止前罰金罰鍰提高標準條例第2 條，判決如主文。
本案經檢察官丁○○到庭執行職務。
中    華    民    國    97    年     6    月    30    日
                  刑事第三庭    法  官  李昆南
以上正本證明與原本無異。
如不服本判決應於收受本判決後10日內向本院提出上訴書狀，並
應敘述具體理由，如未敘述上訴理由者，應於上訴期間屆滿後20
日內補提理由書狀於本院（均須按他造當事人之人數附繕本）「
切勿逕送上級法院」。
中    華    民    國    97    年    6     月    30    日
                                書記官  黃美玲
附錄：本判決論罪之法條
中華民國刑法第339條第1項
意圖為自己或第三人不法之所有，以詐術使人將本人或第三人之
物交付者，處5 年以下有期徒刑、拘役或科或併科1 千元以下罰
金。


司法院資訊處製作；財團法人民間司法改革基金會備份。
